臺灣高等法院刑事裁定
110年度毒抗字第94號
抗  告  人  郭佩群
即  被  告          


上列抗告人因毒品危害防制條例案件，不服臺灣士林地方法院10
9年度毒聲字第229號中華民國109年12月25日裁定（109年度聲觀
字第216號），提起抗告，本院裁定如下：
    主  文
抗告駁回。
    理  由
一、原裁定意旨略以：㈠抗告人即被告（下稱被告）甲○○基於施
    用第二級毒品大麻之犯意，於民國109年7月13日為警採尿時
    點回溯96小時內某時，在臺灣地區不詳地點，以不詳方式，
    施用第二級毒品大麻1次，嗣為警於109年7月13日另案執行
    搜索拘提，經採集被告之尿液檢體送驗，結果呈大麻代謝物
    陽性反應等情，此有臺北市政府警察局偵辦毒品案件尿液檢
    體委驗單、台灣尖端先進生技醫藥股份有限公司109年7月24
    日濫用藥物檢驗報告各1份在卷可佐，被告於上揭時地，施
    用第二級毒品大麻之事實，堪以認定。㈡再查，被告前雖因
    施用毒品案件，經臺灣桃園地方檢察署檢察官為附命完成戒
    癮治療之緩起訴處分，嗣被告因於緩起訴期間內違背第253
    條之2第1項應遵守或履行事項，經同署檢察官撤銷緩起訴處
    分。故被告實際上未完成戒癮治療，自難等同曾受「觀察、
    勒戒或強制戒治」執行完畢視之，而未接受過觀察、勒戒之
    處分，再犯本件毒品危害防制條例第10條之罪，自應令觀察
    、勒戒。是聲請人之聲請，於法並無不合，應予准許等語。
二、抗告意旨略以：裁量被告送觀察勒戒或為戒癮治療處分，亦
    應遵守比例、平等原則才是。若被告接受觀察勒戒之保安處
    分，被告一家四口，長女、次子均尚年幼，屆時家中經濟負
    擔將落在妻子一人身上，照顧恐有困難，爰請求重新審酌原
    裁定之適法性，以符比例原則；另被告因涉他案，自109年7
    月13日起至109年12月7日止遭羈押並禁止接見通信，可以視
    同觀察勒戒，又被告交保至今已34天，目前已有正常工作並
    回歸社會，倘因觀察勒戒要離開現有工作，勢將影響家庭生
    活及支出開銷。故請求給予被告重新做人的機會，讓被告能
    夠在執行前好好照顧家庭，觀察勒戒確會對被告的生活及工
    作造成很大的影響云云。
三、㈠按109年1月15日修正公布、同年7月15日施行之毒品危害防
    制條例第20條第3項規定，犯第10條之罪於觀察、勒戒或強
    制戒治執行完畢釋放後，3年後再犯第10條之罪者，適用本
    條前2項之規定。上開所謂「3年後再犯」，只要本次再犯（
    不論修正施行前、後）距最近1次觀察、勒戒或強制戒治執
    行完畢釋放，已逾3年者，即該當之，不因其間有無犯第10
    條之罪經起訴、判刑或執行而受影響（最高法院109年度台
    上大字第3826號刑事裁定、最高法院109年第3次刑事庭會議
    決議意旨參照）。㈡次按毒品危害防制條例第24條第2項雖於
    109年1月15日修正公布，將上開緩起訴處分經撤銷之法律效
    果由「檢察官應依法追訴」修正為「檢察官應繼續偵查或起
    訴」，立法理由並說明「亦即仍有現行條文第20條觀察、勒
    戒及強制戒治制度之適用」；然依同條例第36條規定，本條
    之施行日期，由行政院另定之，而尚未生效，故本件仍應適
    用修正前即現行有效之毒品危害防制條例第24條第2項規定
    。另依現行有效之毒品危害防制條例對於施用毒品者進入司
    法程序之戒癮治療方式，採取毒品危害防制條例第20條第1
    項、第2項所規定之「觀察、勒戒或強制戒治」及第24條第1
    項所規定之「附命完成戒癮治療之緩起訴處分」（下稱「附
    命緩起訴」）雙軌制，其目的在給予施用毒品者戒毒自新機
    會。是以，被告既同意參加「戒癮治療」，並由檢察官採行
    「附命緩起訴」方式，且完成「附命緩起訴」所採用之戒癮
    治療完畢，自毋庸復行採取「觀察、勒戒或強制戒治」方式
    ，重啟戒除毒癮以代替刑罰之處遇程序，而被告施用第一級
    或第二級毒品罪，經裁定觀察、勒戒或強制戒治程序者，係
    以「觀察、勒戒或強制戒治」執行完畢釋放後，起算上開「
    3年」（修正前為「5年」）內再犯之期間，則被告係經「附
    命緩起訴」，依同一法理，應以經「附命緩起訴」並完成戒
    癮治療後，而非以「附命緩起訴」確定之日，起算該「3年
    後」再犯之期間（最高法院109年度台非字第76號判決意旨
    參照）。㈢再者，毒品危害防制條例所規定之觀察勒戒處分
    ，其立法意旨在幫助施用毒品者戒除毒癮，該處分性質非為
    懲戒行為人，而係為消除行為人再次施用毒品之危險性，目
    的在戒除行為人施用毒品之身癮及心癮措施；觀察、勒戒係
    導入一療程觀念，針對行為人將來之危險所為預防、矯治措
    施之保安處分，以達教化與治療之目的，可謂刑罰之補充制
    度，從而毒品危害防制條例本身所規定之觀察、勒戒及強制
    戒治等保安處分，雖兼具自由刑之性質，卻有刑罰不可替代
    行為人反社會性格，而具社會保安功能之保安處分，當無因
    行為人之個人因素而免予執行之理。㈣復以毒品危害防制條
    例於87年5月20日制定時，即認施用毒品者具「病患性犯人
    」之特質，應首重於醫療之處置，乃就初犯者規定先施以觀
    察勒戒、強制戒治程序，俾能戒除其毒癮，嗣於97年4月30
    日修正時，增訂第24條檢察官得為附命完成戒癮治療之緩起
    訴處分，及少年法院得依少年事件處理法程序處理之規定，
    而使施用毒品者得以社區處遇方式進行戒癮治療。可見立法
    者旨在設計多元處遇，以達對施用毒品者有效之治療，而究
    採機構或社區處遇方式，則賦予檢察官裁量權。從而，檢察
    官行使此一裁量權，乃偵查中之職權，除有違法或明顯濫權
    之情事外，法院原則上應予尊重，先予敘明。
四、經查：
　㈠抗告意旨以被告之長女、次子均尚年幼，倘送觀察、勒戒，
    家中經濟負擔將落在妻子一人身上，照顧恐有困難；另被告
    因涉他案遭羈押禁見，應視同觀察、勒戒，被告交保後已有
    正常工作並回歸社會，觀察、勒戒確會對被告的生活及工作
    造成很大的影響為由，指摘原審裁定有違比例原則云云。惟
    查，被告甲○○前因施用毒品案件，經臺灣桃園地方檢察署檢
    察官以107年度毒偵字第5109號為附命完成戒癮治療之緩起
    訴處分，緩起訴期間自108年3月26日起至109年9月25日止，
    嗣被告於上開緩起訴期間內復犯毒品危害防制條例罪，違背
    刑事訴訟法第253條之2第1項應遵守或履行事項，經同署檢
    察官撤銷緩起訴處分，此有本院被告前案紀錄表及檢察官撤
    銷緩起訴處分書等件在卷可佐。是抗告人前已有違背檢察官
    附命完成戒癮治療之緩起訴處分，且因實際上未完成戒癮治
    療，自難等同曾受「觀察、勒戒或強制戒治」執行完畢視之
    ，無從起算現行毒品危害防制條例第20條第3項所定「3年後
    」再犯之期間。
　㈡被告未曾接受觀察、勒戒之處分，已述如上，其再犯本案毒
    品危害防制條例第10條之罪，檢察官考量被告曾遭撤銷緩起
    訴處分後再施用毒品之情，向原法院聲請裁定觀察、勒戒，
    並經原審依毒品危害防制條例第20條第1項、第3項及觀察勒
    戒處分執行條例第3條第1項規定，裁定被告令入勒戒處所觀
    察、勒戒，經核並無違法或明顯濫權之情事，此亦不因期間
    是否另犯施用毒品罪經起訴、判刑或執行而有不同，故抗告
    意旨指摘原審裁定違反平等、比例原則云云，實屬無據。至
    被告主張其遭收押禁見視同觀察、勒戒，實屬無據；另主張
    家庭經濟狀況、子女年幼尚需照顧為由，請求撤銷原裁定，
    亦非法所允許，即無可採。本件抗告，為無理由，應予駁回
　  。
五、據上論斷，應依刑事訴訟法第412條，裁定如主文。
中　　華　　民　　國　　110 　年　　1 　　月　　26　　日
                  刑事第二十庭  審判長法　官  王復生
　　　　　　　　　　　　　　　　　    法　官  遲中慧
　　　　　　　　　　　　　　　　　    法　官  蕭世昌
以上正本證明與原本無異。
不得再抗告。 
                                      書記官  賴又瑄
中　　華　　民　　國　　110 　年　　1 　　月　　26　　日